ACORDAO-COMPLETO-2536242

ACÓRDÃO 2778/2022 ATA 17/2022 - SEGUNDA CÂMARA

VISTOS, relatados e discutidos estes autos que tratam de pedido de reexame interposto pela Universidade Federal da Bahia, por meio do qual se insurge contra o Acórdão 13904/2021-TCU-Segunda Câmara, o qual, entre outras medidas, considerou o ato de aposentadoria de Luis Edmundo Prado de Campos ilegal e negou-lhe registro;
ACORDAM os Ministros do Tribunal de Contas da União, reunidos em Sessão da 2ª Câmara, ante as razões expostas pelo Relator, e com fundamento nos arts. 32, parágrafo único, 33 e 48, da Lei 8.443/1992, em:
9.1. conhecer do pedido de reexame para, no mérito, dar-lhe provimento de modo a: 
9.1.1. considerar legal a concessão de aposentadoria em favor de Luis Edmundo Prado de Campos, concedendo-lhe o respectivo registro;  
9.1.2. tornar sem efeito o Acórdão 13904/2021-TCU-Segunda Câmara;
9.2. orientar à Sefip que retifique, no sistema e-Pessoal, o período de exercício de função de confiança de Luis Edmundo Prado de Campos constante do ato concessório de peça 3;
9.3. dar ciência ao recorrente e demais interessados.

Pedido de reexame (peça 11) interposto pela Universidade Federal da Bahia contra o Acórdão 13.904/2021-TCU-2ª Câmara (peça 8), que teve como relator o Excelentíssimo Senhor Ministro Raimundo Carreiro.

Segunda Câmara

Universidade Federal da Bahia.

3. Interessados/Responsáveis:
3.1. Interessado: Luis Edmundo Prado de Campos (XXX.287.065-XX).
3.2. Recorrente: Universidade Federal da Bahia (15.180.714/0001-04).

13.1. Ministros presentes: Bruno Dantas (Presidente), Augusto Nardes, Aroldo Cedraz (Relator) e Antonio Anastasia.
13.2. Ministro-Substituto presente: André Luís de Carvalho.

AROLDO CEDRAZ

Ministro Raimundo Carreiro.

Adoto como relatório e transcrevo a seguir a instrução de peça 20, com a qual anuiu o corpo dirigente da Serur (peça 21) , bem como o Ministério Público junto ao Tribunal (peça 22) :
INTRODUÇÃO
1.	Trata-se de pedido de reexame (peça 11) interposto pela Universidade Federal da Bahia contra o Acórdão 13904/2021-TCU-Segunda Câmara (peça 8) , que teve como relator o Excelentíssimo Senhor Ministro Raimundo Carreiro.
1.1.	A deliberação recorrida apresenta o seguinte teor:
VISTOS e relacionados estes autos de ato de aposentadoria emitido pela Universidade Federal da Bahia, submetido a este Tribunal para fins de registro.
Considerando que, no ato enfocado nestes autos, as análises empreendidas na fase de instrução revelam a irregularidade caracterizada pela inclusão, nos proventos, de um quinto de função comissionada exercida após 8/4/1998, além dos limites previstos nos arts. 3º e 5º da Lei 9.624/1998, que admitiam, após aquela data, apenas a contabilização de tempo residual para a integralização de um décimo decorrente do exercício de função iniciado até 10/11/1997 (data de publicação da MP 1.595-14, convertida na Lei 9.527/1997, que extinguiu a vantagem dos quintos/décimos) ;
Considerando que a irregularidade tipificada é objeto de jurisprudência pacificada nesta Corte de Contas, especialmente a partir do julgamento do RE 638.115/CE (Ministro-Relator Gilmar Mendes) , pelo Supremo Tribunal Federal, com repercussão geral, acompanhado por iterativos julgados desta Corte de Contas, a exemplo dos Acórdão 8187/2021-TCU-Primeira Câmara (relator: Ministro Walton Alencar Rodrigues) , 8.124/2021-1ª Câmara (relator: Ministro Benjamin Zymler) , 8.492/2021-1ª Câmara (relator: Ministro Vital do Rêgo) , 8.684/2021-1ª Câmara (relator: Ministro Jorge Oliveira) , 8.178/2021-1ª Câmara (relator: Ministro Substituto Augusto Sherman) , 8.611/2021-1ª Câmara (relator: Ministro Substituto Weder de Oliveira) , 7.999/2021-2ª Câmara (relator: Ministro Augusto Nardes) , 7.816/2021-2ª Câmara (relator: Ministro Aroldo Cedraz) , 8.318/2021-2ª Câmara (relator: Ministro Raimundo Carreiro) , 8.254/2021-2ª Câmara (relator: Ministro Bruno Dantas) , 13.963/2020-2ª Câmara (relatora: Ministra Ana Arraes) , 8.319/2021-2ª Câmara (relator: Ministro Substituto Marcos Bemquerer) e 8.224/2021-2ª Câmara (relator: Ministro Substituto André Luís de Carvalho) , entre outros;
Considerando que a parcela ora impugnada foi concedida mediante decisão administrativa, o que, segundo a modulação de efeitos do julgamento do RE 638.115/CE (Ministro-Relator Gilmar Mendes) , feita pelo Supremo Tribunal Federal, impõe a sua conversão em parcela compensatória a ser absorvida por reajustes futuros;
Considerando os pareceres convergentes da unidade técnica especializada e do Ministério Público junto a este Tribunal;
Considerando a presunção de boa-fé do interessado;
Considerando que este Tribunal, por meio do Acórdão 1414/2021-TCU-Plenário (relator: Ministro Walton Alencar Rodrigues) , em acolhimento a proposta deste Relator, fixou entendimento no sentido da possibilidade de apreciação de ato sujeito a registro mediante relação, na forma do art. 143, inciso II, do Regimento Interno do TCU, nas hipóteses em que a ilegalidade do ato decorra exclusivamente de questão jurídica de solução já pacificada na jurisprudência desta Corte de Contas;
ACORDAM os Ministros o Tribunal de Contas da União, reunidos em Sessão da Segunda Câmara, com fundamento nos arts. 1º, inciso V, e 39, inciso II, da Lei nº 8.443/92, c/c os arts. 17, inciso III; 143, inciso II e 260 e 262 do Regimento Interno/TCU, EM CONSIDERAR ILEGAL E NEGAR REGISTRO AO ATO DE APOSENTADORIA em favor de Luis Edmundo Prado de Campos (Ato n. 35840/2019) e expedir os comandos discriminados no item 1.7.
1. Processo TC-Processo 023.550/2021-0 (APOSENTADORIA) 
	1.1. Interessado: Luis Edmundo Prado de Campos (CPF XXX.287.065-XX) 
	1.2. Órgão/Entidade: Universidade Federal da Bahia
	1.3. Relator: Ministro Raimundo Carreiro
	1.4. Representante do Ministério Público: Procurador Rodrigo Medeiros de Lima
	1.5. Unidade Técnica: Secretaria de Fiscalização de Integridade de Atos e Pagamentos de Pessoal e de Benefícios Sociais (Sefip) .
	1.6. Representação legal: não há.
	1.7. Determinações/Recomendações/Orientações:
	1.7.1. dispensar o ressarcimento das quantias indevidamente recebidas de boa-fé, consoante o Enunciado 106 da Súmula de Jurisprudência deste Tribunal;
	1.7.2. determinar ao órgão/entidade responsável pela concessão que:
	1.7.2.1. no prazo quinze dias, contados da ciência, providencie o destaque da parcela de quinto incorporada com amparo em função comissionada exercida entre 8/4/1998 e 4/9/2001 e transforme-a em Parcela Compensatória a ser absorvida por reajustes futuros, consoante decidido pelo Supremo Tribunal Federal no RE nº 638.115/CE, sob pena de responsabilidade solidária da autoridade administrativa omissa;
	1.7.2.2. emita novo ato de aposentadoria do interessado Luis Edmundo Prado de Campos (Ato 35840/2019) , livre da irregularidade apontada, disponibilizando-o a este Tribunal, por meio do Sistema e-Pessoal, nos termos e prazos fixados na IN-TCU 78/2018;
	1.7.2.3. no prazo de trinta dias, contados da ciência, disponibilize a este Tribunal, por meio do Sistema e-Pessoal, comprovante da data em que o interessado tomou conhecimento deste Acórdão, conforme art. 21, inciso I, da IN-TCU 78/2018;
	1.7.3. dar ciência deste Acórdão ao órgão/entidade responsável pela concessão, informando que o teor integral da deliberação poderá ser obtido no endereço eletrônico www.tcu.gov.br/acordaos.
 (destacamos e sublinhamos) 
HISTÓRICO 
2.	O ato de aposentadoria de Luis Edmundo Prado de Campos foi julgado ilegal, em razão da incorporação de parcelas de quintos/décimos referentes a períodos de exercício de função de confiança posteriores ao advento da Lei 9.624/1998.
2.1.	Tendo em vista que não constavam dos autos informações de que as incorporações, referentes ao exercício de funções de confiança entre 8/4/1998 e 4/9/2001, decorriam de decisão judicial transitada em julgado, houve a expedição de determinação ao órgão de origem para que providenciasse o destaque das parcelas excedentes de quintos, transformando-as em parcela compensatória, observada a modulação estabelecida pelo STF no âmbito do RE 638.115/CE.
2.2.	Irresignada, a Universidade Federal da Bahia interpôs o presente pedido de reexame (peça 11) , cujas argumentações serão abordadas mais adiante.
ADMISSIBILIDADE
3.	Reitera-se o exame de admissibilidade realizado pelo Sar/Serur (peças 12 e 13) , que opinou pelo conhecimento do recurso, nos termos do artigo 48 da Lei 8.443/1992, c/c os artigos 285 e 286, parágrafo único, do RI/TCU, suspendendo-se os efeitos do caput e dos subitens 1.7, 1.7.2, 1.7.2.1 e 1.7.2.2 do Acórdão 13904/2021-TCU-Segunda Câmara. O Excelentíssimo Senhor Ministro Aroldo Cedraz, mediante despacho de peça 16, concordou com esta unidade técnica. 
EXAME DE MÉRITO
4.	Delimitação
4.1.	Constitui objeto do presente recurso definir se é cabível a alteração do juízo firmado no acordo recorrido, podendo ser julgado legal e registrado o ato de aposentadoria de Luis Edmundo Prado de Campos.
5.	Da ocorrência de falha no preenchimento do formulário de concessão de aposentadoria
5.1.	Aduz a Universidade Federal da Bahia que houve equívoco no cadastramento, no sistema e-Pessoal, das funções exercidas pelo servidor, com base nos seguintes argumentos.
5.2.	Na apreciação pela ilegalidade do ato de aposentadoria de Luis Edmundo Prado de Campos, considerou-se ter sido incluído nos proventos, por decisão administrativa, um quinto de função comissionada exercida após 8/4/1998 (peça 11, p. 2) .
5.3.	Ao analisar os Processos 23066.067588/2018-50 (aposentadoria) e 23066.028412/94-44 (incorporação de quintos) , bem como os registros no sistema Siape e as fichas financeiras, verificou-se equívoco quanto ao apontamento por parte da Corte de Contas, pois, embora o servidor também tenha exercido funções comissionadas posteriormente a 8/4/1998, esses períodos não foram computados para efeito de incorporação de quintos (peça 22, p. 3) .
5.4.	A VPNI do art. 62-A da Lei 8.112/1990 constante da ficha financeira do interessado, no valor de R$ 160,76, corresponde a 3/5 ou 6/10 de FG-1, conforme mapa de contagem de quintos (peça 11, p. 44-49) , haja vista a ocupação das seguintes funções (peça 11, p. 3-4) :
	a) Diretor da Escola Politécnica (substituição) : 18/7/1988 a 15/8/1988 (30 dias) ;
	b) Coordenador de Colegiado do Curso de Engenharia Civil: 29/5/1989 a 6/1/1991 (588 dias) , 7/1/1991 a 7/1/1993 (732 dias) , 23/3/1993 a 6/4/1993 (substituição de 15 dias) , 15/11/1993 a 29/11/1993 (substituição de 15 dias) e 3/1/1994 a 14/1/1994 (substituição de 12 dias) , totalizando 1.392 dias.
5.5.	Consoante ainda o aludido mapa de contagem de quintos e extrato do Siape de Parcela Incorporada de Função (peça 11, p. 44-49) , foram consideradas as incorporações de quintos/décimos nas seguintes frações (cumulativas) e respectivas datas de integralização: 1/5 ou 2/10 em 28/4/1990, passando para 2/5 ou 4/10 em 28/4/1991 e chegando a 3/5 ou 6/10 em 27/4/1992, anteriormente, portanto, da edição da Lei 9.624/1998 (peça 11, p. 4, 46 e 49) .
5.6.	Assim, requer o provimento do recurso, para reformar o acórdão contestado (peça 11, p. 4-5) .
Análise
5.7.	O julgamento pela ilegalidade do ato de aposentadoria de peça 3 teve por base as informações lançadas no quadro "funções exercidas", onde consta que foram incorporados 3/5 de FG-1, exercida no período de 28/4/1990 a 27/4/1992, totalizando somente 2 anos e dia.
5.8.	A unidade técnica especializada, na instrução de peça 5, entendeu ser ilegal a concessão da vantagem de quintos/décimos sem que haja tempo de exercício de função suficiente para a parcela deferida.
5.9.	Como ressaltado pelo órgão de origem (peça 11, p. 2) , na apreciação pela ilegalidade do ato de aposentadoria de Luis Edmundo Prado de Campos, considerou-se ter sido incluído nos proventos, por decisão administrativa, um quinto de função comissionada exercida após 8/4/1998 (peça 8, p. 1) .
5.10.	Na presente fase processual, a recorrente apresentou documentação que indica ter ocorrido falha no preenchimento do formulário de aposentadoria no sistema e-Pessoal.
5.11.	Consta do mapa de quintos de peça 11, p. 46 e 49, que o servidor exerceu funções comissionadas entre 18/7/1988 e 27/4/1992, completando o prazo de 3 anos. Por isso, foram-lhe concedidos 3/5 de FG-1, correspondentes aos períodos de 18/7/1988 a 28/4/1990 (365 dias) , 29/4/1990 a 28/4/1991 (365 dias) e 29/4/1991 a 27/4/1992 (365 dias) .
5.12.	Verifica-se, portanto, a ocorrência de falha no preenchimento do ato de aposentadoria no sistema e-Pessoal, uma vez que foi lançado o dia 28/4/1990 como o início do exercício de função, quando o correto é 18/7/1988 (peça 49) .
5.13.	Diante disso, opina-se pelo acolhimento dos argumentos apresentados pelo órgão de origem, amparados pelas provas documentais que juntou ao presente processo (peça 11, p. 6-52) .
5.14.	Assim, entende-se que deve ser tornado sem efeito o acórdão recorrido, com a apreciação pela legalidade do ato de aposentação do interessado, por não ter incorporado quintos em fração maior que a devida ou posteriormente a 8/4/1998.
CONCLUSÃO
6.	Da análise de mérito, conclui-se que é cabível a alteração do juízo firmado no acordo recorrido, podendo ser considerado legal e registrado o ato de aposentadoria de peça 3, haja vista a apresentação de documentação que permite elidir a falha observada no preenchimento do quadro "funções exercidas" do formulário do sistema e-Pessoal.
6.1.	Por conseguinte, sugere-se dar provimento ao presente recurso.
PROPOSTA DE ENCAMINHAMENTO
7.	Ante o exposto, submetem-se os autos à consideração superior, propondo-se, com fundamento no art. 48 da Lei 8.443/1992:
a)	conhecer do recurso interposto, para, no mérito, dar-lhe provimento, de modo a:
a.1)	tornar sem efeito o Acórdão 13904/2021-TCU-Segunda Câmara, de relatoria do Ministro Raimundo Carreiro;
a.2)	considerar legal e ordenar o registro do ato de aposentadoria de Luis Edmundo Prado de Campos;
b)	determinar à Secretaria de Fiscalização de Integridade de Atos e Pagamentos de Pessoal e de Benefícios Sociais (Sefip) que retifique, no sistema e-Pessoal, o período de exercício de função de confiança de Luis Edmundo Prado de Campos constante do ato concessório de peça 3;
c)	informar ao recorrente e demais interessados do acórdão a ser proferido, destacando que o relatório e o voto que o fundamentam podem ser acessados por meio do endereço eletrônico www.tcu.gov.br/acordaos.
	É o Relatório.

não há.

Procurador Júlio Marcelo de Oliveira.

APOSENTADORIA. INCORPORAÇÃO DE QUINTOS EM DESCONFORMIDADE COM OS TERMOS PREVISTOS NO ART. 62-A DA LEI 8.112/1990. ILEGALIDADE DO ATO. NEGATIVA DE REGISTRO. PEDIDO DE REEXAME. CONHECIMENTO. RAZÕES SUFICIENTES PARA ALTERAR O JUÍZO. PROVIMENTO.

APOSENTADORIA (APOS)

Secretaria de Recursos (Serur); Secretaria de Fiscalização de Integridade de Atos e Pagamentos de Pessoal e de Benefícios Sociais (Sefip).

Cuidam os autos de pedido de reexame interposto pela Universidade Federal da Bahia, por meio do qual se insurge contra o Acórdão 13904/2021-TCU-Segunda Câmara, rel. Ministro Raimundo Carreiro, o qual, entre outras medidas, considerou o ato de aposentadoria de Luis Edmundo Prado de Campos ilegal e negou-lhe registro.
A presente concessão de aposentadoria foi considerada ilegal porque teria incorporado quintos decorrentes da ocupação de funções comissionadas posteriores a 8/4/1998, por força de decisão administrativa, razão por que foi determinado ao órgão de origem que procedesse à adequação da aludida parcela à modulação determinada pelo Supremo Tribunal Federal, no âmbito do RE 638.115.
Preliminarmente, ratifico o exame de admissibilidade despachado por mim nestes autos, uma vez que o recurso apresentado atende aos requisitos pertinentes à espécie.
Em suma, a recorrente alega que houve equívoco no cadastramento no sistema e-Pessoal das funções exercidas pelo ex-servidor, pois embora tenha havido exercício de funções comissionadas posteriormente a 8/4/1998, tais períodos não foram computados para efeito de incorporação de quintos. 
De fato, como verificou a Secretaria de Recursos, computando-se o início do exercício de função corretamente em 18/7/1988 (peça 49) , ao invés de 28/4/1990, como lançado anteriormente, o interessado não necessita de tempo na função após 8/4/1998 para fazer jus aos quintos incorporados. Assim, a unidade se manifesta "pelo acolhimento dos argumentos apresentados pelo órgão de origem, amparados pelas provas documentais que juntou ao presente processo (peça 11, p. 6-52) ."
Anuo à proposta alvitrada pela unidade técnica, endossada pelo Parquet especializado, e adoto os fundamentos e argumentos reproduzidos no relatório precedente como minhas próprias razões de decidir.
Sendo assim, o presente recurso deve ser provido, tornando-se insubsistente o acórdão recorrido, com a apreciação pela legalidade do ato de aposentadoria de Luis Edmundo Prado de Campos, uma vez que não houve incorporação de quintos em fração maior que a devida ou posteriormente a 8/4/1998.
 	Ante o exposto, VOTO para que o Tribunal adote a minuta de deliberação que submeto a este Colegiado.
TCU, Sala das Sessões, em 31 de maio de 2022.
AROLDO CEDRAZ 
Relator